臺灣臺中地方法院民事判決　九十三年度訴字第二五二○號
　　原　　　告　乙○○
　　訴訟代理人　丙○○○
　　被　　　告　甲○○
　　訴訟代理人　黃清華律師
右當事人間請求返還不當得利事件，本院於民國九十三年十二月二十九日言詞辯論終
結，判決如左：
    主      文
原告之訴及假執行之聲請均駁回。
訴訟費用由原告負擔。
    事實及理由
一、按訴狀送達後，原告不得將原訴變更或追加他訴，但擴張或減縮應受判決事項之
    聲明者，不在此限，民事訴訟法第二百五十五條第一項第三款定有明文。本件原
    告原係聲請本院對被告核發支付命令，請求被告給付新臺幣（下同）六十八萬二
    千八百十二元，及自民國八十六年六月二十五日起至清償日止，按週年利率百分
    之六計算之利息，嗣經被告提出異議，原告前開支付命令之聲請視為起訴後，原
    告復於九十三年十一月十五日提出準備書狀，變更其聲明為請求被告給付原告一
    百零六萬五千一百元，及自受領翌日（其中八十萬五千一百八十五元為八十九年
    三月二十三日；另二十五萬九千九百十五元為九十二年三月十八日）起，均至清
    償日止，按週年利率百分之六計算之利息，就請求數額部分之變更，核屬擴張應
    受判決事項之聲明，至利息請求日之變更，則屬減縮應受判決事項之聲明，皆與
    前揭條文之規定相符，自應予以准許。
二、原告起訴主張：被告曾持附表所示二紙本票，聲請本院以八十六年度票字第九０
    三一號民事裁定，准予對原告強制執行，原告就該裁定提起抗告，經臺灣高等法
    院臺中分院八十六年度抗字第一三二０號民事裁定駁回而確定（以下簡稱上開本
    票裁定），被告嗣執上開本票裁定為執行名義，聲請本院執行處以八十七年度執
    三字第七五０二號給付票款執行事件，拍賣原告所有之不動產，本院執行處就拍
    賣該財產所得款項，於八十九年三月二十二日及九十二年三月十七日各分配八十
    萬五千一百八十五元及二十五萬九千九百十五元予被告，合計被告已自原告財產
    拍賣所得款項中，獲分配一百零六萬五千一百元。惟原告曾以被告就附表所示二
    紙本票，對原告已無債權存在為由，對被告提起確認本票債權不存在之訴，經本
    院九十二年度簡上字第四四二號民事判決，確認被告就該二紙本票債權超過十八
    萬二千八百十二元部分不存在，是被告對原告就該二紙本票僅餘十八萬二千八百
    二十元債權未獲清償，被告受分配之金額逾該尚存債權部分，係無法律上之原因
    而受利益，並致原告受損害，為此依據不當得利之法律關係提起本件訴訟，並聲
    明：被告應給付原告一百零六萬五千一百元，及自受領翌日起至清償日止，按週
    年利率百分之六計算之利息；另願供擔保，請准宣告假執行。
三、被告抗辯：其於上開執行事件分配受償之一百零六萬五千一百元，係依上開本票
    裁定，聲請本院就原告所有財產強制執行而取得，並無任何違法之處，況原告以
    被告就附表所示本票對其並無債權存在為由，提起之確認本票債權不存在訴訟，
    業經本院九十二年度簡上字第四四二號民事判決，確認被告就該二紙本票，在上
    開執行事件分配受償前，未獲任何清償，嗣因被告就原告所有不動產經該執行事
    件拍賣後取得一百零六萬五千一百元之分配款，被告就附表編號一所示本票債權
    始於該受分配數額之範圍內消滅，僅剩十八萬二千八百二十元未獲清償，是被告
    收受上開分配款自非無法律上之原因而受利益，原告起訴請求被告返還上開分配
    款，並無理由等語，並聲明：求為判決駁回原告之訴及假執行之聲請；如受不利
    判決，願供擔保請准免為假執行之宣告。
四、原告主張：被告曾持附表所示二紙本票，聲請本院裁定准予對原告強制執行，原
    告就該裁定提起抗告，復經臺灣高等法院臺中分院裁定駁回而告確定。被告嗣執
    上開本票裁定為執行名義，聲請本院執行處以八十七年度執三字第七五０二號執
    行事件拍賣原告所有之不動產，並取得分配款合計一百零六萬五千一百元；原告
    曾以被告就該二紙本票對其並無債權存在為由，向本院提起確認本票債權不存在
    之訴，經本院九十二年度簡上字第四四二號民事判決確定，該判決主文第二項為
    ：「右廢棄部分，再確定甲○○（按即被告）就其持有乙○○（按即原告）所簽
    發之如附表編號一所示本票債權超過新臺幣壹拾捌萬貳仟捌佰拾貳元部分亦不存
    在」等情，業據其提出本院前述確定民事判決一份為證，復經本院調閱上開本票
    裁定及強制執行事件案卷查明無誤，且為被告所不爭執，堪信為真實。（被告係
    於八十九年四月十一日及九十二年四月八日，於上開執行事件獲得分配款八十萬
    五千一百八十五元及二十五萬九千九百十五元，有分配筆錄二份附該強制執行事
    件案卷內可稽，原告主張被告受領該等款項之日期為八十九年三月二十二日及九
    十二年三月十八日，容有錯誤，附此敘明）。
五、原告另主張：本院九十二年度簡上字第四四二號民事確定判決，已確認被告就其
    持有附表編號一所示本票債權超過十八萬二千八百十二元部分不存在，原告自上
    開執行事件取得一百零六萬五千一百元之分配款，逾前述尚存債權數額部分，自
    屬不當得利，被告應負返還責任等語，為被告所否認，並以前揭情詞置辯，從而
    本件應予審究者，厥為：被告受領上述合計一百零六萬五千一百元之分配款，是
    否具有法律上之原因？經查：
（一）首按確定判決所確認者，乃兩造當事人於事實審言詞辯論終結時之權利義務狀
      態。本院就原告對被告持有如附表所示本票提起之確認本票債權不存在訴訟，
      係於九十三年九月七日言詞辯論終結，並於同年月二十八日作成九十三年度簡
      上字第四四二號民事判決等情，業經本院調閱該民事訴訟案卷查明屬實，依上
      說明，該確定判決主文第二項，僅係確認被告持有之附表編號一所示本票，在
      該案於九十三年九月七日言詞辯論終結時，對原告尚餘十八萬二千八百十二元
      之債權，並非表示被告執上開本票裁定，聲請本院以前揭執行事件拍賣原告所
      有不動產，於八十九年四月十一日及九十二年四月八日就所得價金獲分配一百
      零六萬五千一百元之前，被告就附表編號一所示本票，超過十八萬二千八百十
      二元部分，對原告即無債權存在，此應先加以說明。
（二）次查，被告就附表所示二紙本票表彰之債權，於上開強制執行事件就原告所有
      不動產為拍賣前，全未獲清償。至被告就該不動產拍賣所得，於八十九年四月
      十一日，分配受償之八十萬五千一百八十五元，其中十四萬七千九百十二元，
      係抵充如附表編號一所示本票自八十六年六月二十五日至八十八年九月二十日
      之遲延利息，其餘六十五萬七千二百七十三元乃抵充該紙本票之部分本金，附
      表編號二所示本票則全未受償；被告另於九十二年四月八日受分配之二十五萬
      九千九百十五元，係再抵充附表編號一所示本票之部分本金，是被告就附表所
      示二紙本票之債權經前開二次分配受償後，附表編號一所示本票所表彰之債權
      本金，僅餘十八萬二千八百十二元未受償（計算式：110000（即該紙本票面額
      ）-000000-000000=182812）， 惟附表編號二所示本票仍完全未獲清償等情，
      有卷附上開民事確定判決第八頁至第十頁，及本院執行處就上開執行事件作成
      之計算書分配表附該執行事件案卷內可參，且兩造就本院上開確定民事判決之
      認事用法，及前揭執行事件就原告所有不動產拍賣所得價金得抵充被告對附表
      所示本票之利息與本金債權計算結果，並未為任何爭執，足見被告在取得前開
      一百零六萬五千一百元之分配款前，就附表所示本票表彰之債權，未獲分文清
      償，則被告先依據票據法第一百二十三條規定，就該二紙本票取得上開本票裁
      定後，再持該本票裁定為執行名義，聲請本院以上開執行事件拍賣原告所有財
      產，就賣得價金受分配上開金額，使其對原告就附表編號一所示本票之遲延利
      息與部分本金債權得受清償，自合於法律規定，而無何不當得利之情事，至於
      本院上開確定判決認被告就附表所示二紙本票所表彰之債權，僅尚餘十八萬二
      千八百十二元，係被告於上開執行事件拍賣原告所有不動產所得價金中獲償一
      百零六萬五千一百元之結果，被告在取得該筆分配款前，就附表所示本票對原
      告仍享有超過該款項數額之本金與利息債權，原告未詳予審究該確定判決意旨
      ，僅執其主文第二項，遽予主張被告依據上開執行事件取得之一百零六萬五千
      一百元分配款，於超過十八萬二千八百十二元部分，係無法律上之原因而受利
      益，致原告受有損害，當屬無據。
六、綜上所述，被告在持上開本票裁定，聲請本院以前述強制執行事件，拍賣原告所
    有之不動產前，就附表所示二紙本票之本息債權既未獲償分文，則其以執行債權
    人之身分，自上開執行事件拍賣原告所有財產所得價金中獲分配一百零六萬五千
    一百元，以就附表編號一所示本票之遲延利息及部分本金債權受清償，自屬於法
    有據，原告主張被告取得上開分配款並無法律上之原因，依據不當得利之法律關
    係提起本件訴訟，請求返還該筆款項及自受領翌日起之利息，均無理由，應予駁
    回。
七、原告受敗訴判決，其假執行之聲請即失所依據，應併予駁回。
八、本件事證已臻明確，兩造其餘攻擊防禦方法，經核均與判決結果無影響，爰不分
    別斟酌論述。又被告聲請本院以八十六年度票字第九０三一號民事裁定准予對原
    告強制執行之本票，與本院九十二年度簡上字第四四二號由原告提起之確認本票
    債權不存在訴訟，所欲否認被告票據權利之本票，均係附表所示二紙本票一事，
    業經本院查明並採為本件判決之基礎，則原告於本件言詞辯論終結後，以本院並
    未查明上開本票裁定准予強制執行之本票及原告訴請確認債權不存在之本票係屬
    同一為由，聲請再開辯論，自無必要，附此敘明。
九、訴訟費用負擔之依據：民事訴訟法第七十八條。
中　　　華　　　民　　　國　　九十四　　年　　　一　　　月　　　十九　　日
                                臺灣臺中地方法院民事第一庭
~B法　　　官　鍾啟煒
右為正本係照原本作成
如對本判決上訴，須於判決送達後廿日內向本院提出上訴狀
中　　　華　　　民　　　國　　九十四　　年　　　一　　　月　　　十九　　日
~B法院書記官
~F0
~T40
┌────────────────────────────────────┐
│附表：                                                                  │
├──┬──────┬─────────┬───────┬────────┤
│編號│發  票  日  │票   面   金   額 │到    期    日│票  據  號  碼  │
│    │ （民國）   │   （新臺幣）     │  （民國）    │                │
├──┼──────┼─────────┼───────┼────────┤
│一  │84年12月26日│一百十萬元        │86年06月25日  │00000000│
├──┼──────┼─────────┼───────┼────────┤
│二  │84年12月26日│七萬二千元        │86年06月25日  │00000000│
└──┴──────┴─────────┴───────┴────────┘
